---
title: "Atividade Multivariada II"
author: "Amauri dos santos lima neto"
date: "2024-05-09"
output:
  pdf_document: default
  html_document: default
---

```{r setup, include=FALSE}
knitr::opts_chunk$set(echo = TRUE)
pacman::p_load("philentropy", "tibble")
```


# Questão 1:
```{r}
y = c(32.25, 47.80, 29.40, 30.21, 78.50)
x = c(25.50, 12.30, 2.53, 42.50, 55.55)
```

```{r}
df_2 = tibble(x,y)
```

## Distância euclidiana:
```{r}
distance(
  x = df_2,
  method = "euclidean"
)
```
de acordo com a distância eucliana temos que a ultima observação é a que mais se distancia das demais e V1 e V4 apresentam a menor distância. 

## Distância de manhattan:
```{r}
distance(
  x = df_2,
  method = "manhattan"
)
```
As mesmas observações ocorrem para a distância de manhattan.

## Distância de chebyshev:
```{r}
distance(
  x = df_2,
  method = "chebyshev"
)
```
de acordo com a distância de chebyshev, a última observação ainda apresenta as maiores distâncias com as demais, porém a distância mais curta agora está entre V1 e V2.



# Questão 2:


```{r}
# lendo o arquivo txt
dados <- read.table('C:/Users/Amauri/Desktop/estatistica pastas/banco de dados/DADOS.TXT', header = TRUE, sep = "\t", dec = ",")
```


```{r}
#renomeando as linhas com a coluna UF
rownames(dados) <- dados$UF

# Removendo a coluna "UF" do data frame (opcional)
dados <- dados[, -1]
dados <- scale(dados)
print(dados)
```


## Distância de mahalanobis
```{r}
mahalanobis(dados, colMeans(dados), cov(dados))
```


# Questão 3
```{r}
#dados
nhoque = c(79, 54, 78, 99, 23, 10, 23, 45)
molho = c(65, 78, 89, 35, 29, 44, 67, 29)

df_3 = tibble(nhoque,molho)

#calculando a distância euclidiana

dist3 =distance(
  x = df_3,
  method = "euclidean"
)
```
```{r}

valores_nao_nulos <- dist3[dist3 > 0]
min(valores_nao_nulos)
```

calculando diretamente as distâncias a menor é 19.84943, porém eu acho que esteja errado pois o valor calculado nesse caso foi de cada combinação em relação as outras.


# Recalculando as distâncias:
```{r}
# Defina os dois vetores
vetor1 <- nhoque
vetor2 <- molho

# Inicialize uma matriz para armazenar as distâncias
num_elementos_vetor1 <- length(vetor1)
num_elementos_vetor2 <- length(vetor2)
distancias <- matrix(NA, nrow = num_elementos_vetor1, ncol = num_elementos_vetor2)

# Loop para calcular as distâncias
for (i in 1:num_elementos_vetor1) {
  for (j in 1:num_elementos_vetor2) {
    distancias[i, j] <- sqrt((vetor1[i] - vetor2[j])^2)
  }
}

# Exiba a matriz de distâncias
print(distancias)
```
Nesse caso caso foi calculado a menor distância entre cada elemento do vetor nhoque com cada elemento do vetor molho e assim chegamos na menor distância de 0, ou seja, como já se imagina a menor distância seria entre 78 gramas de nhoque com 78 gramas de molho.


# Questão 4:


```{r}
Valentina = c(20, 15, 22, 23)
Enzo = c(12, 21, 14, 10)

```

```{r}
# Defina os dois vetores
vetor1 <- Valentina
vetor2 <- Enzo

# Inicialize uma matriz para armazenar as distâncias
num_elementos_vetor1 <- length(vetor1)
num_elementos_vetor2 <- length(vetor2)
distancias <- matrix(NA, nrow = num_elementos_vetor1, ncol = num_elementos_vetor2)

# Loop para calcular as distâncias
for (i in 1:num_elementos_vetor1) {
  for (j in 1:num_elementos_vetor2) {
    distancias[i, j] <- sqrt((vetor1[i] - vetor2[j])^2)
  }
}

# Exiba a matriz de distâncias
print(distancias)
```
Nesse caso o Enzo foi carregado na última partida em que jogaram, apresentando uma distância de 13 abates se comparado a Valentina.
