---
title: "Trabalho Análise Multivariada II"
author: "Amauri Neto, Jiulia Feliciana"
date: "`r Sys.Date()`"
output:
  rmdformats::readthedown:
    highlight: kate
---

```{r setup, include=FALSE}
## Global options
knitr::opts_chunk$set(cache = TRUE)
pacman::p_load("tidyverse","psych","corrgram", "fBasics","skimr", "dplyr","readxl","corrplot", "summarytools","cluster", "factoextra")
```

# Análise de Cluster
## Introdução
  A análise de cluster, também conhecida como análise de agrupamento, é uma técnica de mineração. O resultado são grupos que exibem máxima homogeneidade de objetos dentro de grupos e, ao mesmo tempo, máxima heterogeneidade entre os grupos, é uma ferramenta 
 essencial para explorar dados, identificar padrões e segmentar dados em subconjuntos significativos.

## Métodos de Análise de Cluster
 Existem vários métodos para realizar a análise de cluster, entre os mais comuns estão:

 K-means: Particiona o conjunto de dados em K clusters, onde cada observação pertence ao cluster com a média mais próxima.

 1. Hierárquico: Cria uma hierarquia de clusters, que pode ser visualizada como uma árvore ou dendrograma.

 2. DBSCAN (Density-Based Spatial Clustering of Applications with Noise): Agrupa pontos que estão próximos uns dos outros com base em uma distância mínima e um número mínimo de pontos em um cluster.
 3. Gaussian Mixture Models (GMM): Assume que os dados são gerados a partir de uma mistura de várias distribuições gaussianas.

## Aplicações da Análise de Cluster

 A análise de cluster é amplamente utilizada em várias áreas, tais como:

*  Marketing: Segmentaçãoo de mercado para identificar grupos de clientes com comportamentos ou necessidades semelhantes.
*  Biologia: Classificação de espécies ou genes com base em características observadas.
*  Finanças: Identificação de grupos de comportamento de clientes ou risco de crédito.
*  Ciência de dados: Redução de dimensionalidade e pré-processamento de dados para algoritmos de aprendizado de máquina.

# Dados

 No banco de dados a seguir teremos cidades brasileiras com maiores oportunidades para morar. Para isso teremos as seguintes variaveis: 

*  ID do município 
*  Quantidade de pessoas
*  Quantidade de pessoas brancas
*  Quantidade de pessoas negras
*  Quantidade de pessoas indiginas
*  Quantidade de pessoas amarelas
*  Renda domiciliar média por pessoa
*  Quantidade de estabelecimentos de ensino 
*  Quantidade de estabelecimentos de ensino infantil 
*  Quantidade de estabelecimentos de ensino fundamental 
*  Quantidade de estabelecimentos de ensino médio 
*  Quantidade de estabelecimentos de saúde
*  Quantidade de estabelecimentos de saúde de baixa complexidade 
*  Quantidade de estabelecimentos de saúde de média complexidade
*  Quantidade de estabelecimentos de saúde de alta complexidade 
*  Nome do UF
*  Nome do município 

### Com isso iremos utilizar uma análise de cluster

```{r}
dados = read.csv(file = "C:/Users/Amauri/Downloads/dados123.csv")
dados = dados[,c(1:15,17,27)]
```


```{r, echo=F}
summary(dados)
```
```{r, echo=F}
ggplot(dados, aes(x = Nome_Município, y = quantidade_pessoas)) +
  geom_bar(stat = "identity", color = 'blue', fill= 'blue' ) +
  labs(title = "Quantidade de Pessoas por Município", x = "Município", y = "Quantidade de Pessoas") +
  theme(axis.text.x = element_text(angle = 45, hjust = 1))+
  scale_y_continuous(labels = scales::comma)+
    theme(panel.background = element_blank(), # Remover fundo cinza do gráfico
        plot.background = element_blank())
```

```{r, echo=F}
# Transformar os dados para long format para facilitar a plotagem com ggplot2
dados_long <- dados %>%
  select(Nome_Município, quantidade_pessoas_brancas, quantidade_pessoas_negras, quantidade_pessoas_indigenas, quantidade_pessoas_amarelas) %>%
  pivot_longer(cols = c(quantidade_pessoas_brancas, quantidade_pessoas_negras, quantidade_pessoas_indigenas, quantidade_pessoas_amarelas),
               names_to = "Categoria", values_to = "Quantidade")



dados_long$Categoria <- recode(dados_long$Categoria,
                               'quantidade_pessoas_brancas' = 'Pessoas Brancas',
                               'quantidade_pessoas_negras' = 'Pessoas Negras',
                               'quantidade_pessoas_indigenas' = 'Pessoas Indígenas',
                               'quantidade_pessoas_amarelas' = 'Pessoas Amarelas')

legend_text_size <- 7
legend_key_size <- unit(0.5, "lines")
legend_title_size <- 7




# Gerar um gráfico de barras para quantidade de pessoas brancas, negras, indígenas e amarelas por município
ggplot(dados_long, aes(x = Nome_Município, y = Quantidade, fill = Categoria)) +
  geom_bar(stat = "identity", position = "dodge") +
  labs(title = "Quantidade de Pessoas por Categoria e Município", x = "Município", y = "Quantidade de Pessoas") +
  theme(axis.text.x = element_text(angle = 45, hjust = 1), 
        legend.text = element_text(size = 8),
        legend.key.size = legend_key_size,
        legend.title = element_text(size = legend_title_size),
                legend.background = element_blank(), # Remover fundo cinza
        legend.box.background = element_blank(),
        panel.background = element_blank(), # Remover fundo cinza do gráfico
        plot.background = element_blank())+
  scale_y_continuous(labels = scales::comma)+
  scale_fill_manual(values = c("Pessoas Brancas" = "blue",
                               "Pessoas Negras" = "red",
                               "Pessoas Indígenas" = "green",
                               "Pessoas Amarelas" = "orange"))
  
```





```{r, echo=F}
ggplot(dados, aes(x = Nome_Município, y = quantidade_estabelecimentos_ensino)) +
  geom_bar(stat = "identity", color = 'darkgreen', fill= 'green' ) +
  labs(title = "Quantidade de estabelecimentos de ensino por Município", x = "Município", y = "Quantidade de estabelecimentos") +
  theme(axis.text.x = element_text(angle = 45, hjust = 1))+
  scale_y_continuous(labels = scales::comma)+
    theme(panel.background = element_blank(), # Remover fundo cinza do gráfico
        plot.background = element_blank())
```






```{r, echo=F}

# Transformar os dados para long format para facilitar a plotagem com ggplot2
dados_long <- dados %>%
  select(Nome_Município, quantidade_estabelecimentos_ensino_infantil, quantidade_estabelecimentos_ensino_fundamental, quantidade_estabelecimentos_ensino_medio) %>%
  pivot_longer(cols = c(quantidade_estabelecimentos_ensino_infantil, quantidade_estabelecimentos_ensino_fundamental, quantidade_estabelecimentos_ensino_medio),
               names_to = "Categoria", values_to = "Quantidade")

# Renomear as categorias
dados_long$Categoria <- recode(dados_long$Categoria,
                               'quantidade_estabelecimentos_ensino_infantil' = 'Ensino Infantil',
                               'quantidade_estabelecimentos_ensino_fundamental' = 'Ensino Fundamental',
                               'quantidade_estabelecimentos_ensino_medio' = 'Ensino Médio')

# Ajuste do tamanho da legenda
legend_text_size <- 7
legend_key_size <- unit(0.5, "lines")
legend_title_size <- 7

# Gerar um gráfico de barras para quantidade de estabelecimentos de ensino infantil, fundamental e médio por município
ggplot(dados_long, aes(x = Nome_Município, y = Quantidade, fill = Categoria)) +
  geom_bar(stat = "identity", position = "dodge") +
  labs(title = "Quantidade de Estabelecimentos de Ensino por Categoria e Município", x = "Município", y = "Quantidade de Estabelecimentos") +
  theme(axis.text.x = element_text(angle = 45, hjust = 1), 
        legend.text = element_text(size = legend_text_size),
        legend.key.size = legend_key_size,
        legend.title = element_text(size = legend_title_size),
        legend.background = element_blank(), # Remover fundo cinza da legenda
        legend.box.background = element_blank(),
        panel.background = element_blank(), # Remover fundo cinza do painel do gráfico
        plot.background = element_blank()) + # Remover fundo cinza ao redor do gráfico
  scale_y_continuous(labels = scales::comma) +
  scale_fill_manual(values = c("Ensino Infantil" = "blue",
                               "Ensino Fundamental" = "red",
                               "Ensino Médio" = "green"))

```



```{r, echo=F}
ggplot(dados, aes(x = Nome_Município, y = quantidade_estabelecimentos_saude)) +
  geom_bar(stat = "identity", color = 'darkred', fill= 'red' ) +
  labs(title = "Quantidade de estabelecimentos de saúde por Município", x = "Município", y = "Quantidade de estabelecimentos") +
  theme(axis.text.x = element_text(angle = 45, hjust = 1))+
  scale_y_continuous(labels = scales::comma)+
    theme(panel.background = element_blank(), # Remover fundo cinza do gráfico
        plot.background = element_blank())
```







```{r, echo=F}
dados_long_saude <- dados %>%
  select(Nome_Município, quantidade_estabelecimentos_saude_baixa_complexidade, quantidade_estabelecimentos_saude_media_coplexidade, quantidade_estabelecimentos_saude_alta_coplexidade) %>%
  pivot_longer(cols = c(quantidade_estabelecimentos_saude_baixa_complexidade, quantidade_estabelecimentos_saude_media_coplexidade, quantidade_estabelecimentos_saude_alta_coplexidade),
               names_to = "Categoria", values_to = "Quantidade")

# Renomear as categorias
dados_long_saude$Categoria <- recode(dados_long_saude$Categoria,
                               'quantidade_estabelecimentos_saude_baixa_complexidade' = 'Baixa Complexidade',
                               'quantidade_estabelecimentos_saude_media_coplexidade' = 'Média Complexidade',
                               'quantidade_estabelecimentos_saude_alta_coplexidade' = 'Alta Complexidade')

# Ajuste do tamanho da legenda
legend_text_size <- 7
legend_key_size <- unit(0.5, "lines")
legend_title_size <- 7

# Gerar um gráfico de barras para quantidade de estabelecimentos de saúde de baixa, média e alta complexidade por município
ggplot(dados_long_saude, aes(x = Nome_Município, y = Quantidade, fill = Categoria)) +
  geom_bar(stat = "identity", position = "dodge") +
  labs(title = "Quantidade de Estabelecimentos de Saúde por Categoria e Município", x = "Município", y = "Quantidade de Estabelecimentos") +
  theme(axis.text.x = element_text(angle = 45, hjust = 1), 
        legend.text = element_text(size = legend_text_size),
        legend.key.size = legend_key_size,
        legend.title = element_text(size = legend_title_size),
        legend.background = element_blank(), # Remover fundo cinza da legenda
        legend.box.background = element_blank(),
        panel.background = element_blank(), # Remover fundo cinza do painel do gráfico
        plot.background = element_blank()) + # Remover fundo cinza ao redor do gráfico
  scale_y_continuous(labels = scales::comma) +
  scale_fill_manual(values = c("Baixa Complexidade" = "blue","Média Complexidade" = "red", "Alta Complexidade" = "green"))
```


```{r, echo=F}
tempos = c()
row.names(dados)= dados$Nome_Município
dados.padronizados <- scale(dados[,2:15])
dados = dados[,2:15]
```


# Análise de clusters
## Número optimo de cluster
```{r, echo=F}
fviz_nbclust(dados, kmeans, method = "wss") +
  geom_vline(xintercept = 4, linetype = 2)
```

```{r, echo=F}
kmeans.clusters <- kmeans(dados, 4, nstart = 20)
```


```{r, echo=F, warning=F}
tempos[1] <- system.time(
grafico1 <- fviz_cluster(kmeans.clusters, data = dados,
             palette = c("#2E9FDF", "#00AFBB", "#E7B800", "#FC4E07"),
             ellipse.type = "euclid",
             star.plot = TRUE, 
             repel = TRUE,
             ggtheme = theme_minimal())
)
print(grafico1)
```

## Com três clusters:

```{r}
cluster2 <- kmeans(dados, 3, nstart = 20)
```


```{r}
fviz_cluster(cluster2, data = dados,
             palette = c("#2E9FDF", "#00AFBB", "#E7B800"),
             ellipse.type = "euclid",
             star.plot = TRUE, 
             repel = TRUE,
             ggtheme = theme_minimal())
```

# Método Hierárquico Aglomerativo:
## Matriz de similaridade

```{r, echo=F, warning=F}
d = dist(dados, method = "euclidean") # matriz de distancias
m = as.matrix(d)
fviz_dist(d, 
   gradient = list(low = "#00AFBB", mid = "white", high = "#FC4E07"))
```

```{r, echo=F, warning=F}
k <- 2:floor(sqrt(nrow(dados)))
D <- dist(dados.padronizados)^2
CL_H = hclust(D, method = "ward.D")
```


```{r, echo=F, warning=F}
tempos[2] <- system.time(


grafico2 <- fviz_dend(CL_H, k = 4,# Cut in four groups
          cex = 0.5, # label size
          k_colors = c("#2E9FDF", "#00AFBB", "#E7B800","#FC4E07"),
          color_labels_by_k = TRUE, # color labels by groups
          rect = TRUE # Add rectangle around groups
))
print(grafico2)
```



## Com Três clusters


```{r, echo=F, warning=F}
 fviz_dend(CL_H, k = 3,# Cut in four groups
          cex = 0.5, # label size
          k_colors = c("#2E9FDF", "#00AFBB", "#E7B800","#FC4E07"),
          color_labels_by_k = TRUE, # color labels by groups
          rect = TRUE # Add rectangle around groups
 )
```
# comparação sobre o tempo dos dois métodos utilizados:

```{r}
print(tempos)
```

# Referências:
Nesta analise foram utilizados principalmente os materiais mostrados em sala de aula e artigos do rpubs(https://rpubs.com/LeMaria/cluster), algumas dúvidas sobre os códigos e definições também foram sanadas pelo Chatgpt.