---
title: "Análise de correspondência"
date: "`r Sys.Date()`"
author: "Amauri Neto, Vinicius"
output:
  rmdformats::readthedown:
    highlight: kate
editor_options: 
  markdown: 
    wrap: sentence
---

```{r setup, include=FALSE}
## Global options
knitr::opts_chunk$set(cache = TRUE)
pacman::p_load("FactoMineR", "factoextra", "tidyverse","psych", "summarytools","statBasics")
```

A Análise de Correspondência Múltipla (ACM) é uma técnica estatística utilizada para explorar e visualizar a associação entre categorias de variáveis qualitativas (categóricas).
Ela é uma extensão da Análise de Correspondência Simples (ACS), que se aplica a duas variáveis categóricas, e permite a análise simultânea de várias dessas variáveis.

## Princípios da ACM

Entrada de Dados: A matriz de dados utilizada na ACM é geralmente uma matriz de contingência ou uma matriz de dados categóricos onde as linhas representam as unidades de observação (por exemplo, indivíduos) e as colunas representam as variáveis categóricas.

## Transformação dos Dados:

Os dados são transformados em uma matriz binária indicadora, onde cada categoria de cada variável é representada por uma coluna, e cada célula indica a presença (1) ou ausência (0) da categoria para cada observação.

## Decomposição da Matriz:

A ACM decompõe a matriz binária em componentes principais utilizando decomposição em valores singulares (SVD), similar ao que é feito na Análise de Componentes Principais (PCA) para dados quantitativos.

## Visualização:

Os resultados da ACM são geralmente representados em mapas fatoriais ou gráficos de correspondência que mostram as associações entre categorias das diferentes variáveis.

# Aplicações da ACM

A ACM é amplamente utilizada em diversas áreas, incluindo:

-   Identificação de perfis de consumidores com base em respostas a questionários categóricos.
    Análise de preferências de produtos ou serviços.
    Ciências Sociais:

-   Estudo de padrões de comportamento social ou atitudes.
    Análise de dados de pesquisas sociológicas e psicológicas.
    Epidemiologia:

-   Análise de fatores de risco categóricos em estudos de saúde pública.

-   Exploração de padrões de doença ou condições de saúde em diferentes grupos populacionais.
    Administração e Negócios:

-   Análise de satisfação do cliente com base em respostas a questionários categóricos.

-   Identificação de segmentos de mercado.

# Sobre os dados:

Os dados utilizados traz informações sobre viagens aèreas entre 6 das principais cidades metropolitanas da Índia e os dados foram coletados durante 50 dias, de 11 de fevereiro a 31 de março de 2022 e traz as seguintes variáveis:

**Companhia aérea:** O nome da companhia aérea, é uma característica categórica com 6 companhias aéreas diferentes.

**Cidade Origem:** Cidade de onde o voo decola.
É uma característica categórica ter 6 cidades únicas.

**Horário de partida:** Este é um recurso categórico obtido pelo agrupamento de períodos determina se o voo saiu de dia ou á noite.

**Paradas:** Um recurso categórico com 3 valores distintos que armazena o número de paradas entre as cidades de origem e de destino.

**Cidade Destino:** Cidade onde o voo pousará.
É uma característica categórica ter 6 cidades .

**Classe:** Um recurso categórico que contém informações sobre a classe do assento; tem dois valores distintos: executiva e Economica.

**Duração:** foi catégorizada de acordo com o tempo de viagem, sendo curta, média ou longa.

**horário de chegada:** Este é um recurso categórico obtido pelo agrupamento de períodos determina se o voo saiu de dia ou á noite.

**Preço:** váriavel categorica que indica o preço das passagens, sendo elas: barata, média e cara.

```{r, echo=F}
data <- read.csv('C:/Users/Amauri/Downloads/economy.csv')
data$date= NULL
df = data[1:100,]


# Função para converter tempo em minutos
time_to_minutes <- function(time_str) {
  parts <- unlist(strsplit(time_str, "h |m"))
  hours <- as.numeric(parts[1])
  minutes <- as.numeric(parts[2])
  return(hours * 60 + minutes)
}

# Categorizar arr_time e dep_time como dia e noite
df$arr_period <- ifelse(as.POSIXct(df$arr_time, format="%H:%M") >= as.POSIXct("06:00", format="%H:%M") &
                          as.POSIXct(df$arr_time, format="%H:%M") < as.POSIXct("18:00", format="%H:%M"), "saida_dia", "saida_noite")
df$arr_time= NULL
df$dep_period <- ifelse(as.POSIXct(df$dep_time, format="%H:%M") >= as.POSIXct("06:00", format="%H:%M") &
                          as.POSIXct(df$dep_time, format="%H:%M") < as.POSIXct("18:00", format="%H:%M"), "chegada_dia", "chegada_noite")
df$dep_time= NULL
# Remover a vírgula do preço e converter para numérico
df$price <- as.numeric(gsub(",", "", df$price))

# Categorizar preço
df$price_category <- cut(df$price,
                         breaks = c(-Inf, 3000, 6000, Inf),
                         labels = c("barata", "média", "cara"))
df$price= NULL
# Converter time_taken para minutos e categorizar
df$time_taken_minutes <- sapply(df$time_taken, time_to_minutes)
df$time_category <- cut(df$time_taken_minutes,
                        breaks = c(-Inf, 300, 600, Inf),
                        labels = c("curta", "média", "longa"))
df$time_taken=NULL
df$time_taken_minutes=NULL
df$num_code=NULL
# Visualizar o resultado


df <- df %>% mutate_if(is.character, as.factor) %>% mutate_if(is.numeric, as.factor)

glimpse(df)

df <- na.omit(df)
```

# Analises MCA

```{r,echo=F}
acm_resultado <- MCA(df, graph = F)
fviz_mca_var(acm_resultado, repel = TRUE, col.var = "blue")
```

```{r,echo=F}
fviz_mca_ind(acm_resultado, repel = TRUE, col.ind = "red")
```

```{r,echo=F}
fviz_mca_biplot(acm_resultado, repel = TRUE, col.var = "blue", col.ind = "red")
```

```{r,echo=F}
fviz_mca_var(acm_resultado, 
             repel = TRUE, 
             col.var = "blue", 
             addEllipses = TRUE, 
             ellipse.level = 0.95)   

```

```{r,echo=F}
fviz_mca_ind(acm_resultado, 
             repel = TRUE, 
             col.ind = "red", 
             addEllipses = TRUE, 
             ellipse.level = 0.95)  # Nível de confiança de 95%
```

```{r,echo=F}
fviz_mca_biplot(acm_resultado, 
                repel = TRUE, 
                col.var = "blue", 
                col.ind = "red", 
                addEllipses = TRUE, 
                ellipse.level = 0.95)  # Nível de confiança de 95%

```

```{r,echo=F}
# Gráfico de contribuições das variáveis para o primeiro eixo
fviz_contrib(acm_resultado, choice = "var", axes = 1, top = 10) + 
  ggtitle("Contribuições das categorias para o Primeiro Eixo")
```

```{r,echo=F}
# Gráfico de contribuições das variáveis para o segundo eixo
fviz_contrib(acm_resultado, choice = "var", axes = 2, top = 10) + 
  ggtitle("Contribuições das categorias para o Segundo Eixo")
```

```{r,echo=F}
# Visualização dos indivíduos (empresas de viagem)
fviz_mca_ind(acm_resultado, label = "none", habillage = df$airline, palette = "jco") + 
  ggtitle("MCA - Companhia aérea") +
  theme_minimal()
```

```{r,echo=F}
# Visualização das variáveis
fviz_mca_var(acm_resultado, label = "none") + ggtitle("MCA - Variáveis")

```

```{r,echo=F}
# Visualização das variáveis (contribuições)
fviz_mca_var(acm_resultado, col.var = "steelblue", alpha.var = 0.8, repel = TRUE) + 
  ggtitle("MCA - Variáveis") +
  theme_minimal()
```
